【裁判字號】    89,台上,2870
【裁判日期】    890519
【裁判案由】    擄人勒贖
【裁判全文】
最高法院刑事判決                              八十九年度台上字第二八七○號
    上訴人  台灣高等法院台南分院檢察署檢察官
    上訴人
    即被告  甲○○
            乙○○
右上訴人等因被告等擄人勒贖案件，不服台灣高等法院台南分院中華民國八十九年三
月七日第二審更審判決（八十九年度上重更(一)字第三六號，起訴案號：台灣嘉義地方
法院檢察署八十八年度偵字第二八五三號、第三四一三號「原判決誤植為第三四號」
），提起上訴，本院判決如左：
    主  文
原判決撤銷，發回台灣高等法院台南分院。
    理  由
本件原判決認定上訴人即被告乙○○於民國八十五年七月間，因承包砂土載運而認識
從事土方買賣之被害人黃啟雄，嗣因乙○○經營不善，無法還清巨額債務，沮喪之際
，於八十十八年一月初，巧還戴興福（第一審通緝中），二人乃共同謀議綁架黃啟雄
取贖，再由乙○○約莊慕華（原審更審前判決維持第一審論處其共同預備意圖勒贖而
擄人罪刑之判決，駁回其在第二審上訴，未上訴，已告確定）參與謀議，並一同前往
黃啟雄土方工作地點觀察，分別由乙○○及莊慕華二人或乙○○、莊慕華及戴興福三
人先後五次跟蹤黃啟雄，以便掌握其行蹤。且由戴興福命乙○○與莊慕華陸續至台南
縣鹽水鎮○○路三十號元利鐵店購買西瓜刀、水果刀各一把，另至鹽水鎮○○街道某
文具雜貨店購買黑色手套二雙、花顏色口罩二個，復至新營往柳營公路急水溪橋旁之
路邊攤購買套頭面罩二個，再至嘉義市○○路五七○之一號九九大賣場購買五捲一綑
之膠帶，準備作為犯案工具之用。迨於八十八年三月三十一日下午一時許，乙○○至
莊慕華家中邀莊某共同下手，惟莊慕華認有不妥，不再繼續參與犯罪佯稱有事無法前
往，乙○○乃作罷。戴興福遂改邀綽號「出槌」之上訴人即被告甲○○共同參與。乙
○○、戴興福與甲○○三人乃共同基於意圖勒贖而擄人之犯意聯絡，於八十八年四月
一日下午先由乙○○撥通黃啟雄電話後，交由戴興福佯稱有土方生意要談，約黃啟雄
至嘉義縣朴子市○○路全買超市旁見面，黃啟雄於當（一）日晚上六時五十分許駕駛
自小客車到達約定地點時，由乙○○坐於其等駛來之跑車上把風，甲○○則持戴興福
交付之槍枝（未扣案，未能證明有殺傷力），自黃啟雄所駕之車輛後座進入，隨即以
該槍枝抵住黃啟雄胸部，同時戴興福則自駕駛座旁前門位置進入該車內，並以先前準
備之膠帶先將黃某雙眼及嘴巴矇住，再綑綁手、腳，並加以毆打（事後未驗傷），致
黃啟雄不能抗拒，而由戴興福駕駛黃啟雄之轎車，甲○○則將黃啟雄押坐在轎車後座
，而乙○○則另駕車尾隨其後。約於同日晚上七時十分許將黃啟雄載至嘉義縣義竹公
墓由三人共同看管拘禁，要求黃啟雄交出新台幣（下同）一千萬元之贖款，因黃啟雄
表示無力支付，三人即合力予以毆打，並強行取走黃啟雄皮包內現金二萬元，分由乙
○○外出，或與乙○○共同外出購買飲料及「普拿疼」藥丸花用無餘，嗣由戴興福將
乙○○購回之「普拿疼」藥丸交給甲○○，由甲○○趁其等與黃啟雄就贖金數額討價
還價之際，即強灌「普拿疼」藥丸給黃啟雄服用（並未告知黃啟雄為何種藥物）使其
誤為毒物共計陸續強灌「普拿疼」藥丸四顆後，黃啟雄被迫應允以七十萬元為贖款，
嗣於翌（二）日上午七時許，由乙○○將飲料罐作成之假炸彈以膠帶綁在黃啟雄胸前
，並將黃啟雄載至台十九線東後寮段南靖糖農二課邊之產業道路上，再由甲○○以水
果刀將捆綁黃啟雄手部之膠帶割掉，將人車放回，令其籌款，俟乙○○所駕之車輛與
黃啟雄保持一段距離後，乙○○又以行動電話向黃啟雄恫嚇稱：「炸彈可以遙控引爆
，不怕你不給錢，縱使報警也不怕，如果在下午二點前未服用毒藥（即普拿疼）之解
藥，就會毒發身亡。」等語，黃啟雄於逃離其等控制後，即報警處理等情。因將第一
審關於乙○○、甲○○部分之判決撤銷，改判仍論處乙○○、甲○○共同意圖勒贖而
擄人罪刑（皆處無期徒刑，褫奪公權終身）。固非無見。
惟查：(一)、判決理由之述，前後均必須互相一致，否則即有判決理由矛盾之違法，
自足構成撤銷之原因。又犯罪行為人觸犯法定本刑為唯一死刑之罪，而其泯滅天良，
窮凶惡極，無法教育改造，非使其與社會永遠隔絕無法達防衛社會之目的者，固應依
法處以極刑；倘處無期徒刑，褫奪公權終身，已足資懲儆，並可達防衛社會之目的者
，則非不可適用刑法第五十九條酌量減輕其刑之規定，免其一死，然必須其犯罪之情
狀可堪憫恕者，始得為之。此所稱其犯罪之情狀可憫恕者，係指其犯罪之情狀，在客
觀上足以引起一般人之同情，認為宣告法定低度刑尤嫌過重者，方得依上開規定，酌
量減輕其刑。原判決於理由欄二之末，係以乙○○、甲○○二人強擄黃啟雄取贖，雖
以徒手毆打黃啟雄並強灌服用藥物，然所灌食之藥物僅為止痛藥「普拿疼」，且於贖
款未取足時即予釋放，良知尚未泯滅，犯罪手段尚非殘暴不仁，科以法定刑之死刑尚
嫌過苛為由，適用刑法第五十九條規定減輕其刑（原判決正本第十二頁第二行至第六
行）。但依其理由欄三所載，卻又認乙○○、甲○○二人不思憑藉自己勞力智慧合法
賺錢，竟以不法手段，勒取金錢，嚴重影響社會治安，犯罪後，未能全然坦承犯行，
毫無悔意（原判決正本第十三頁第八行至第十行），似謂其二人之犯罪情狀並無可堪
憫恕之處，前後之理由並不相適合。究竟乙○○、甲○○二人犯罪之情狀，是否有可
憫恕之處﹖原判決並未詳加審酌並確實明其理由，遽皆適用刑法第五十九條之規定
酌量減輕，已有未合。(二)、審理事實之法院，對於被告有利及不利之證據，均應一律
加以注意，依職權詳加調查，尚與待證事實有重要關係，在客觀上認為應行調查之證
據，未予調查，或雖已加調查，而其內容尚欠明瞭者，亦與未經調查無異，遽行判決
，均屬應於審判期日調查之證據未予調查之違背法令。甲○○自警訊時起，迭經第一
審及原審調查、審理中，始終辯稱：「我是八十八年三月三十一日下午受戴興福通知
要參與此案，不過戴興福祗告訴我說要向人討債，需要我一同幫忙，並未說明要參與
綁架黃啟雄」，「事前不知」，「之前我不知，戴興福說黃啟雄欠他錢，要去跟他拿
錢，我是被騙的，回程我有質問」，「戴興福只告訴我去拿錢，找他出來看是否還錢
」，「邀我去嚇一嚇他，看他會不會還錢，我不知他去擄人勒贖」，「他拿一張本票
給我看，說那人不還錢」等語（一審卷第五十五頁、第六十二頁反面、第七十二頁、
第九十四頁、第一○七頁，原審上訴卷第八十頁反面、第一二九頁，原審上更一卷第
五十五頁反面、第八十六頁）。即乙○○亦供稱：「甲○○是戴興福帶去」，「（當
時）沒有提到（錢如何分配）」，「事後我有聽甲○○質問戴興福，戴興福一開始也
是跟我這樣講」（第二八五三號偵查卷第四十七頁反面，一審卷第九十四頁）。則原
審就此部分之事證雖已加調查，其真相如何﹖仍欠明瞭，原判決遽認甲○○上開辯解
係事後卸責之詞，不足採信，尚嫌率斷。(三)、被告之自白，非出於強暴、脅迫、利誘
、詐欺、違法羈押或其他不正之方法，且與事實相符者，始得採為證據，為刑事訴訟
法第一百五十六條第一項所明定；反之，被告自白之取得，倘違背上開程序禁止之規
定，則係在遭受不正方法下因痛苦或恐嚇等違背其自由意思供認犯罪，常虛偽不實，
不論是否確與事實相符，自均無證據能力，不得採為判決之基礎。故審理事實之法院
，遇有被告對於自白提出上開違背任意性法則取供之辯解時，應先於其他事實而為調
查。原判決係依憑乙○○在警訊中之自白及其製作之自白書，為認定其與甲○○等人
有本件犯行重要論據之一。然乙○○於第一審審理時供稱：「我無擄人勒贖，刑求有
自白書，警察拷打我，且不曉得該不該講」，原審審理中，復一再辯稱：「警訊筆錄
不實在，我們沒有事先預謀擄人勒贖」，「警訊筆錄有些不實在」，「我二十一日入
看守所，二十二、二十三日被借提去，在警察局叫我坐旁邊，他們一直寫後，叫我照
唸的」（一審卷第九十四頁反面，原審上訴卷第七十九頁、第一三一頁，原審上更一
卷第九十頁反面、第九十一頁）。案關重典，自應不厭其詳，加以究明。然原審非但
對此未加調查，原判決亦未說明毋庸調查或不足採信之理由，逕行採用上開自白，自
屬違背法令。以上，或為檢察官與甲○○等上訴意旨分別所指摘，或為本院得依職權
調查之事項，應認仍有發回更審之原因。
據上論結，應依刑事訴訟法第三百九十七條、第四百零一條，判決如主文。
中      華      民      國    八十九    年      五      月     十九     日
                              最高法院刑事第一庭
                                  審判長法官  施  文  仁
                                        法官  張  淳  淙
                                        法官  林  永  茂
                                        法官  蕭  仰  歸
                                        法官  洪  文  章
      右正本證明與原本無異
                                              書  記  官
中      華      民      國    八十九    年      五      月    二十四    日


司法院資訊處製作；財團法人民間司法改革基金會備份。
